【裁判字號】    92,訴,335
【裁判日期】    920829
【裁判案由】    塗銷土地所有權移轉登記
【裁判全文】
臺灣士林地方法院民事判決  九十二年訴字第三三五號
    原      告  甲○○
    訴訟代理人  葉秀美律師
                李玉海律師
                許筱欣律師
    被      告  乙○○
右當事人間塗銷土地所有權移轉登記事件，本院判決如左：
    主      文
被告應將坐落台北縣淡水鎮○○○段山子邊小段０１１６─００００地號，面積７０
２平方公尺，權利範圍１００００分之５０３土地；及坐落其上，建號００１２６─
０００，門牌號碼為台北縣淡水鎮南勢埔四十七號二樓，鋼筋混凝土造，住家用，建
物層數七層之第二層樓，總面積６５‧０５平方公尺，附屬建物陽台，面積９‧６２
平方公尺，花台，面積１‧１５平方公尺，權利範圍全部之建物，於台北縣淡水地政
事務所民國八十九年四月二十八日以買賣為原因所為之所有權移轉登記予以塗銷。
訴訟費用由被告負擔。
    事      實
甲、原告方面：
一、聲明：被告應將坐落台北縣淡水鎮○○○段山子邊小段０１１６─００００地號
    ，面積７０２平方公尺，權利範圍１００００分之５０３土地；及坐落其上，建
    號００１２６─０００，門牌號碼為台北縣淡水鎮南勢埔四十七號二樓，鋼筋混
    凝土造，住家用，建物層數七層之第二層樓，總面積６５‧０５平方公尺，附屬
    建物陽台，面積９‧６２平方公尺，花台，面積１‧１５平方公尺，權利範圍全
    部之建物（下稱系爭房地），於台北縣淡水地政事務所民國八十九年四月二十八
    日以買賣為原因所為之所有權移轉登記予以塗銷。
二、陳述：
  (一)系爭房地乃原告（原名陳姵穎，於八十九年五月十二日與養母終止收養，回復原
    姓為甲○○）於八十八年間以新臺幣（下同）二百八十萬元向訴外人王筱雯購得
    ，此有不動產買賣契約書可考，且原告亦已取得系爭房地所有權，此有土地及建
    物所有權狀各一紙可查，嗣於九十一年十一月二十五日調閱系爭房地登記簿謄本
    ，赫然發現原告所有之系爭房地竟以買賣為原因，移轉登記於被告名下，此有系
    爭房地最新登記謄本可稽。經查，原告自取得系爭房地迄今未曾將系爭房地出售
    他人，亦未與被告締結買賣契約，被告竟趁原告至國軍北投醫院住院之機會（住
    院期間為八十九年四月二十六日起至五月一日止），先於八十九年四月二十八日
    偽造系爭房地之買賣契約，並隨即於同年五月二十三日持相關證明文件將系爭房
    地所有權移轉登記於其名下，有土地及建物登記申請書及相關附件可參，揆諸上
    情，被告顯已侵害原告之所有權甚明。
  (二)按「依土地法所為之登記有絕對效力，固為同法第四十三條所明定，惟參照司法
    院院字第一九一九號解釋，在第三者信賴登記而取得土地權利之前，真正權利人
    既仍得對登記名義人主張登記原因之無效或撤銷，提起塗銷登記之訴，自不能據
    以除斥真正之權利。」、「土地法第四十三條所謂登記有絕對效力，係為保護因
    信賴登記取得土地權利之第三人而設，故登記原因無效或得撤銷時，在第三人未
    取得土地權利前，真正權利人對於登記名義人自仍得主張之」最高法院三十九年
    台上字第一一０九號、四十年台上字第一八九二號判例可資參照。又按「不動產
    物權之移轉或設定，應以書面為之」，民法第七百六十條有明文規定，準此，原
    告自始即無出賣系爭房地及為物權移轉之意思表示，且原告亦未與被告訂定任何
    書面契約，則此項所有權移轉登記既非基於買賣契約之債權行為，亦非本於兩造
    間物權行為之合意，該移轉登記即係依不存在之法律關係而辦理，且又未以書面
    為之，自不生物權移轉之效力，從而，系爭房地仍屬原告所有，原告本於真正所
    有權人地位，主張原告所有之系爭房地遭移轉登記為被告所有，有礙於原告所有
    權之行使，並依據民法第七百六十七條中段之規定，主張塗銷移轉登記，自非無
    據。
  (三)又按「無法律上之原因而受有利益，致他人受有損害者，應返還其利益」民法第
    一百七十九條前段有明文規定，被告雖為系爭房地之登記名義人，惟其乃依偽造
    之買賣契約及移轉物權之合意而取得系爭房地之所有權登記，則其非但未取得所
    有權，且其受有「系爭房屋之登記名義」之利益，亦屬無法律上之原因，故原告
    依據民法不當得利之相關規定，訴請被告塗銷所有權移轉登記而將系爭房屋登記
    之利益返還原告，自屬有理由。
  (四)末按「因故意或過失不法侵害他人之權利者，負損害賠償責任。故意以背於善良
    風俗之方法加損害於他人者亦同」民法第一百八十四條第一項定有明文，被告以
    偽造買賣契約之方式取得系爭房地之登記名義，而使為真正權利人之原告無法行
    使所有權，被告自當依法對原告負損害賠償責任，又民法第二百一十三條第一項
    規定：「負損害賠償責任者，除法律另有規定或契約另有訂定外，應回復他方損
    害發生前之原狀」，則原告依前揭規定請求被告塗銷所有權移轉登記，以回復原
    告之登記名義，於法亦屬有據。
  (五)原告應得依據民法第七百六十七條第一項中段、同法第一百七十九條及第一百八
    十四條第一項之規定，請求法院擇一判決被告塗銷所有權移轉登記。
三、對於被告抗辯之陳述：
  (一)原告八十年初曾罹患精神方面疾病，病癒後原告即從事看護工作維生，並將薪資
    悉交被告管理，八十七年間原告原本居住於天母安康之家，嗣因被告極力推促，
    原告乃於八十八年間以價金二百八十萬元正向訴外人王筱雯購得系爭房屋，其中
    二十五萬元由原告分三次以現金及支票給付，其餘二百五十五萬元中有五萬元係
    屬原告應負擔之代書費用，剩餘二百五十萬元雙方則約定由原告承接系爭房屋於
    新光人壽保險股份有限公司之貸款，此觀之原告所提買賣契約書暨付款紀錄表即
    明，而原告亦已取得系爭房地所有權。至於被告雖辯稱原告曾將印鑑證明、戶籍
    謄本、身分證影本及圖章等交給被告，並約定系爭房屋隨時可交還被告，主張其
    移轉登記為合法云云，惟原告從未與被告約定系爭房屋隨時可交還，亦未與被告
    成立房屋買賣契約，更未授權被告前往辦理所有權移轉登記，若主張前開事實，
    應就其主張與原告間成立買賣契約乙節或原告曾授權其移轉登記等情詳為舉證，
    否則其主張即無足採信。
  (二)被告雖主張系爭房屋是由其支付買賣價金，故其始為合法所有權人云云，惟查自
    備款部分係原告分三次交付二十五萬元現金及支票，其餘則是約定由原告承接系
    爭房屋於新光人壽保險股份有限公司之貸款，第二次自備款十七萬元中之十萬元
    乃原告以舅舅陳清雲所開設之名登企業有限公司所開支票支付，足見系爭房屋自
    備款確係原告支付甚明；另查原告自八十八年起即從事看護工作，每月薪資均由
    被告直接收取，被告並以此支付系爭房屋所生之貸款或管理費，因此貸款亦係由
    原告出錢支付，殆無疑義。退萬步言，縱認被告主張系爭房屋價金由其支付云云
    為真，惟截至系爭房地遭被告移轉登記前，原告仍為系爭房地之所有權人，而被
    告未經原告同意擅自以「買賣」為原因將系爭房地移轉登記為其所有，則其所為
    顯已涉犯刑法第二百一十條偽造私文書罪、第二百十六條行使偽造文書罪及第二
    百十四條使公務員登載不實罪。
  (三)被告雖主張八十七年十一月四日彭秀蘭將三十一萬八千元匯入其帳戶，其立即將
    該筆金錢分批提出交給原告甲○○存入銀行或同學處，再由該同學匯款給陳先生
    ，並言明購屋還款日期為八十八年十二月一日云云，惟查彭女八十七年間匯入被
    告帳戶之金錢與本件所涉八十八年底之購屋款項顯無任何關聯，至其所指將該筆
    金錢分批提出交給原告甲○○存入銀行或同學處，再由原告同學匯款給陳先生云
    云，更屬子虛烏有，尤其原告購屋係在八十八年底，陳先生豈可能在八十七年間
    即預知購屋事宜之發生而言明還購屋款？由此即見被告所云係牽強附會，不足採
    信；另被告又稱彭秀蘭於八十九年四月六日將三十一萬六千四百元匯入其帳戶，
    其再將該筆金錢轉入甲○○帳戶云云，然原告並未收受該筆金錢，且該筆金錢亦
    與本案無關，而無可採信；被告再稱八十九年八月七日孫子和先生將二十五萬元
    匯入其帳戶，其乃將該筆款項用以繳納新光人壽貸款云云，惟查被告仍未證明該
    筆款項與系爭房屋貸款有何關聯，卻徒以該筆款項匯入日期與繳款日密接而主張
    其以此繳納房貸云云，尤屬牽強。綜上所述，被告就其所云出資購屋乙節從未舉
    證，卻屢屢偽稱前揭與本案毫無關聯之款項為其出資云云，實屬張冠李戴，臨訟
    編纂，要無可採。
  (四)又被告屢屢指稱原告無薪資收入，故需由被告支付生活費接濟，並以此推論原告
    不可能出資購屋云云，惟查被告所提存簿影本乃其榮總薪資轉帳戶頭，而觀該帳
    戶薪資收入均僅有數百元之譜，最多亦僅有幾千元，由此足證被告生活拮据，尚
    需他人接濟，怎有餘力置產？反觀原告自八十六年起至九十一年間努力工作不輟
    ，收入亦相當穩定，然因原告當時極為信賴被告，因此幾乎將大半薪資以現金親
    手交給被告處理，故有足夠資力購置系爭房屋，而原告因信賴被告遂將薪資等悉
    數交付被告處理，總數已逾八十六萬元，如今卻反遭被告指為「不付貸款」「無
    資力購屋」云云，實令人齒冷。退萬步言，縱認被告主張系爭房地價金由其支付
    故其始為真正所有權人，而原告亦同意被告逕自辦理移轉云云為真，惟原告與被
    告間僅存有同意辦理移轉之債權關係，被告自當依據此一債權關係向原告請求，
    而非違法辦理物權移轉登記甚明，準此，被告所為移轉登記自屬無效，而應塗銷
    系爭房地所有權移轉登記。
乙、被告方面：
一、聲明：原告之訴駁回。
二、陳述：
  (一)原告於八十九年四月二十五日親自到台北市北投區戶政事務所辦理印鑑證明，並
    將印鑑證明、戶籍謄本、身分證影本、圖章一併交給被告辦理過戶，之後原告在
    八十九年四月二十六日至五月一日住院，於同年五月十二日原告與養母終止收養
    關係，恢復原姓，原告再親自申辦印鑑證明、戶籍謄本後交給被告，言明防止因
    住院與更姓而影響契約。將系爭房地登記到被告名下，是以買賣為原因，是有經
    過原告同意，另外一個原因是因那邊鬧小偷，怕原告交友不慎，所以要過戶到被
    告的名下。被告亦有給原告錢，總共給了三十萬六千四百元，是陸陸續續給付現
    金。
  (二)原告與被告於八十年間相識，被告因原告罹患精神病，對原告多所照顧，不但為
    原告支出醫院之醫藥費，且認為原告所居住中途之家不可能擺脫精神病，在被告
    標會取得七十八萬元、半年領一次退休俸、被告父親退役之補助費二十九萬餘元
    ，有能力購屋後，原想在石牌買屋以便於照顧原告，惟原告喜歡系爭房地，才會
    以原告名義購買。關於原告提出之系爭房地買賣契約，買賣價金應是二百七十五
    萬元，自備款三十一萬八千元，分四次支付，並承接原先已有之貸款，原告於切
    結書簽完後未曾支付任何款項，貸款、水電、瓦斯、管理費、稅金皆由被告支付
    ，系爭房地係完全屬於被告所有。
    理      由
一、本件原告起訴主張：系爭房地乃原告於八十八年間向王筱雯購得，並已為所有權
    登記，嗣於九十一年十一月二十五日調閱系爭房地登記簿謄本，才發現原告所有
    之系爭房地竟以買賣為原因，移轉登記於被告名下。惟原告自取得系爭房地迄今
    未曾將系爭房地出售他人，亦未與被告締結買賣契約，被告竟趁原告至國軍北投
    醫院住院之機會（住院期間為八十九年四月二十六日起至五月一日止），先於八
    十九年四月二十八日偽造系爭房地之買賣契約，並隨即於同年五月二十三日持相
    關證明文件將系爭房地所有權移轉登記於其名下，被告顯已侵害原告之所有權。
    原告自始即無出賣系爭房地及為物權移轉之意思表示，且原告亦未與被告訂定任
    何書面契約，則此項所有權移轉登記既非基於買賣契約之債權行為，亦非本於兩
    造間物權行為之合意，該移轉登記即係依不存在之法律關係而辦理，且又未以書
    面為之，自不生物權移轉之效力，從而，系爭房地仍屬原告所有，原告本於真正
    所有權人地位，主張原告所有之系爭房地遭移轉登記為被告所有，有礙於原告所
    有權之行使，並依據民法第七百六十七條中段之規定，主張塗銷移轉登記，自非
    無據。又被告受有「系爭房屋之登記名義」之利益，因屬無法律上之原因，故原
    告依據民法不當得利之相關規定，訴請被告塗銷所有權移轉登記而將系爭房屋登
    記之利益返還原告。被告以偽造買賣契約之方式取得系爭房地之登記名義，而使
    為真正權利人之原告無法行使所有權，被告自當依法對原告負侵權行為之損害賠
    償責任，應回復原告之登記名義。原告爰依據民法第七百六十七條第一項中段、
    同法第一百七十九條及第一百八十四條第一項之規定，請求法院擇一判決被告塗
    銷所有權移轉登記。
二、被告則略以：原告於八十九年四月二十五日及五月十二日分別親自將印鑑證明、
    戶籍謄本、身分證影本、圖章一併交給被告辦理系爭房地之過戶，被告將系爭房
    地登記到被告自己名下，是以買賣為原因，並經過原告之同意，另外一個原因是
    因那邊鬧小偷，怕原告交友不慎，所以要過戶到被告的名下，被告亦有給原告錢
    ，總共給了三十萬六千四百元，是陸陸續續給付現金。系爭房地是被告認為原告
    所居住中途之家不可能擺脫精神病，才在被告標會取得七十八萬元、半年領一次
    退休俸、被告父親退役之補助費二十九萬餘元，有能力購屋後，因原告喜歡系爭
    房地，才會以原告名義向王筱雯購得，關於系爭房地之買賣自備款其中二十五萬
    元是由被告支付，原告雖有簽署承接系爭房地之貸款切結書，但原告於切結書簽
    完後未曾支付任何款項，貸款、水電、瓦斯、管理費、稅金皆由被告支付，因此
    系爭房地係完全屬於被告所有等語資為抗辯。
三、原告起訴主張系爭房地係八十八年間與王筱雯訂立買賣契約，並為所有權登記後
    ，將自己之印鑑證明、戶籍謄本、身分證影本、圖章一併交給被告，嗣於八十九
    年四月二十六日至五月一日住院，系爭房地則於八十九年四月二十八日遭被告以
    買賣為原因，並於同年五月二十三日移轉登記於被告名下之事實，業據原告提出
    不動產買賣契約書、土地暨建物所有權狀、土地暨建物登記簿謄本、土地暨建物
    登記申請書為證，復為被告所不爭執，自堪信原告此部份之主張為真正。茲因被
    告辯稱原告有同意將系爭房地以買賣之原因過戶予被告云云。從而，首應審究者
    乃係被告所舉之證據是否足以證明原告有同意辦理過戶之事實？茲分述如下：
  (一)按「代理人非經本人之許諾，不得為本人與自己之法律行為‧‧」，民法第一百
    零六條前段已定有明文，經查，系爭房地之辦理過戶予被告，係以被告與原告間
    有買賣契約為原因而為移轉所有權之登記，則被告係代理原告與自己為法律行為
    （債權契約及物權契約），此即所謂「自己代理」，依上開法條規定，被告自應
    得原告之「許諾」始得為之，也才能對原告生代理之法律上效果。又「當事人主
    張有利於己之事實者，就其事實有舉證之責任。」民事訴訟法第二百七十七條前
    段亦定有明文，則被告應就原告有許諾或同意之事實負舉證責任。
  (二)本件被告主張原告有交付印鑑證明、戶籍謄本、身分證影本、圖章等情，固為原
    告所不否認，惟原告僅表示係將前開物品交由被告保管，並未同意被告辦理過戶
    ，本院認一般人交付前開物品之理由不一而足，有可能基於委託辦理過戶給他人
    、或過戶給自己、或單純之保管、或設定抵押、或希望再交付給他人等等，實不
    能以交付前開物品之事實，即認原告應有同意或許諾辦理過戶給被告之意思。且
    被告經本院通知應提出與原告間就系爭房地之書面買賣契約，被告迄至本院辯論
    終結前，亦未提出供本院參酌，已難認被告有受原告許諾或同意之情形。
  (三)被告既未能證明有經原告許諾而為自己代理之法律行為（債權契約及物權契約）
    ，其所為即屬無權代理之行為，對於原告不生效力，則關於系爭房地之債權契約
    及物權契約均應認為無效，從而，系爭房地之所有權登記原登記予原告，並不因
    前開之無權代理行為而發生所有權變動之效力，亦即系爭房地仍屬原告所有，因
    此原告本於真正所有權人地位，主張原告所有之系爭房地遭移轉登記為被告所有
    ，有礙於原告所有權之行使，原告自得請求除去而塗銷移轉登記。
四、綜上所述，原告依民法第七百六十七條中段之規定提起本訴，請求系爭房地於台
    北縣淡水地政事務所八十九年四月二十八日以買賣為原因所為之所有權移轉登記
    予以塗銷，即有理由，應予准許。
五、至於原告之請求權基礎除依民法第七百六十七條第一項中段請求外，另亦依同法
    第一百七十九條及第一百八十四條第一項之規定加以請求，請求法院擇一判決，
    因原告依第七百六十七條第一項中段請求塗銷系爭房地移轉所有權予被告之登記
    ，為有理由，已如前述，則原告其餘請求權基礎，本院即毋庸再加以審酌，附此
    敘明。
六、本件事證已臻明確，兩造其餘攻擊防禦方法及舉證，核與判決無影響，毋庸一一
    論列，併此敘明。
七、據上論結：本件原告之訴為有理由，依民事訴訟法第七十八條，判決如主文。
中      華      民      國    九十二    年      八      月    二十九    日
                                    臺灣士林地方法院民事第二庭
~B法      官  林政佑
右為正本係照原本作成
如對本判決上訴須於判決送達後廿日內向本院提出上訴狀
中      華      民      國    九十二    年      八      月    二十九    日
~B法院書記官  周霙蘭


司法院資訊處製作；財團法人民間司法改革基金會備份。
